【裁判字號】    99,訴,423
【裁判日期】    990430
【裁判案由】    履行契約
【裁判全文】
臺灣臺北地方法院民事判決               99年度訴字第423號
原      告
即反訴被告  乙○○
訴訟代理人  周德壎律師
被      告
即反訴原告  丙○○
訴訟代理人  侯水深律師
            林忠儀律師
上列當事人間履行契約事件，本院於民國九十九年四月八日言詞
辯論終結，判決如下：
    主  文
原告之訴及假執行之聲請均駁回。
訴訟費用由原告負擔。
確認反訴原告與反訴被告就臺北縣烏來鄉○○段739、739-2、74
0、742、742-1地號土地所為之買賣契約關係暨就臺北縣烏來鄉
○○段739、739-2、740地號土地所為之所有權移轉契約關係均
不存在。
反訴被告應於反訴原告給付新臺幣參佰萬元予反訴被告之同時，
將臺北縣烏來鄉○○段739、739-2、740地號土地於民國96年8月
23日經臺北縣新店地政事務所以買賣為登記原因所為之所有權移
轉登記予以塗銷。
反訴訴訟費用由反訴被告負擔。
    事實及理由
甲、程序部分：
壹、按被告於言詞辯論終結前，得在本訴繫屬之法院，對於原告
    及就訴訟標的必須合一確定之人提起反訴；反訴之標的，如
    專屬他法院管轄，或與本訴之標的及其防禦方法不相牽連者
    ，不得提起，民事訴訟法第259條、第260條第1項分別定有
    明文。而所謂反訴之標的與本訴之標的及其防禦方法有牽連
    關係者，乃指反訴標的之法律關係與本訴標的之法律關係兩
    者之間，或反訴標的之法律關係與本訴被告作為防禦方法所
    主張之法律關係兩者之間，有牽連關係而言。即舉凡本訴標
    的之法律關係或作為防禦方法所主張之法律關係，與反訴標
    的之法律關係同一，或當事人雙方所主張之權利，由同一法
    律關係發生，或本訴標的之法律關係發生之原因，與反訴標
    的之法律關係發生之原因，其主要部分相同，均可認兩者間
    有牽連關係。經查，反訴原告於言詞辯論終結前之民國98年
    10月9日以民事答辯暨反訴狀（見98審訴字第3680號卷第56
    至59頁），請求確認反訴被告與反訴原告間就臺北縣烏來鄉
    ○○段739、739-2、740、742、742-1地號土地（下稱系爭
    739 、739-2、740、742、742-1地號土地）所為之買賣契約
    關係暨就臺北縣烏來鄉○○段739、739-2、740地號土地（
    下稱系爭739、739-2、740地號土地）所為之所有權移轉契
    約關係均不存在，並訴請反訴被告應將系爭739、739-2、74
    0地號土地，於96年8月23日經臺北縣新店地政事務所以買賣
    為登記原因所為之所有權移轉登記予以塗銷，經核與反訴被
    告即原告於本件訴訟所為防禦方法相牽連，其提起反訴合於
    上揭規定，應予准許。
貳、按「確認法律關係之訴，非原告有即受確認判決之法律上利
    益者，不得提起之」，民事訴訟法第247條第1項前段定有明
    文；又「所謂即受確認判決法律上利益，係指因法律關係之
    存否不明確，致原告在私法上之地位有受侵害之危險，而此
    項危險得以對於被告之確認判決除去之者而言」，有最高法
    院42年台上字第1031號判例意旨足參。本件反訴原告起訴主
    張伊與反訴被告於96年2月1日所簽訂不動產買賣契約書（下
    稱系爭買賣契約），係以迂迴之方法逃避原住民保留地開發
    管理辦法第15條、第18條之規定，實為脫法行為，應屬無效
    ，訴請確認反訴被告與反訴原告間就系爭739、739-2、740
    、742、742-1地號土地所為之買賣契約關係暨就臺北縣烏來
    鄉○○段739、739-2、740地號土地所為之所有權移轉契約
    關係均不存在，暨就系爭739、739-2、740地號土地所為之
    所有權移轉契約關係均不存在，為反訴被告所否認，從而上
    揭賣賣契約關係暨所有權移轉契約關係是否有效存在即屬不
    明確，有致反訴原告在私法上之地位受侵害之危險，而此項
    危險得以確認判決除去，故反訴原告主張其就本件確認訴訟
    有請求確認之法律上利益，自屬有據，合先敘明。
乙、實體部分：
壹、本訴部分：
一、原告起訴主張：
  (一)兩造於96年2月1日在臺北縣新店市○○路○段44號2樓丁○○
    代書事務所簽立系爭買賣契約，由原告以總價1500萬元向被
    告購買系爭739、739-2、740、742、742-1地號5筆土地，約
    定系爭739、739-2、740地號3筆土地（包括一切地上物在內
    ）依現狀出售予原告，但系爭739、739-2地號土地被告僅為
    地上權人，被告須依法取得所有權，並於取得該2筆土地所
    有權時，連系爭740地號土地，將該3筆土地所有權移轉登記
    予被告，至系爭742、742-1地號2筆土地，被告需協助原告
    取得地上權，再由原告依法申請為所有權人，被告並應交付
    原告舊屋證明1件。依臺北縣烏來鄉土地使用之慣例，因買
    受人若非原著民則無法為所有權之移轉登記，故皆由土地所
    有權人設定抵押權予使用者，本件因上揭土地之聯外道路中
    有大洞陷落，不易通行，系爭土地之使用價值即大幅減低，
    故需由烏來鄉公所以公有之建設經費，予以舖平，被告為烏
    來鄉鄉長，欲以其經管之建設經費完成此公共設施之維護，
    俾以提高上揭土地之使用價值，為免落人口實，遂經被告之
    提議，以原告為買受人，原告得將系爭土地整理後出租予訴
    外人甲○○（下稱甲○○）使用，原告遂向甲○○商借600
    萬元（含甲○○於96年12月21日給付被告之150萬元定金在
    內）陸續交付予被告故，是以系爭買賣契約完全合法，當然
    有效。依系爭買賣契約之約定，價金1500萬元之付款方式為
    ：(1)訂約前已交付定金150萬元、(2)簽訂買賣契約時交付300
    萬元，同時被告應將上揭土地點交原告管業、(3)於系爭739
    、7 39-2、740地號3筆土地過戶完成登記為原告名義及原告
    取得系爭742、742-1地號土地地上權之同時付清尾款1050萬
    元；原告先於96年1月21日交付定金150萬元，由被告親自簽
    收，又96年2月6日交付300萬元價金予見證人即訴外人戊○○（下稱戊○○）、96年8月23日交付80萬元予被告、96年
    10月5日交付50萬元予被告，另由原告之夫即訴外人張仁傑
    （下稱張仁傑）代為轉交20萬元予被告，總計原告業已交付
    被告本件買賣價金為600萬元，被告自應依系爭買賣契約第3
    條之約定，將系爭739、739-2、740、742、742-1地號土地
    交付原告管業，詎迄今仍未將上揭土地交付原告管業，爰依
    系爭買賣契約第3條之約定，訴請被告將上揭土地交付原告
    管業。再查，兩造於系爭買賣契約第16條明文約定：「本約
    經簽章成立後雙方應遵守履行不得違約，倘乙方（即被告）
    違約不賣者應以已收定款之加倍賠償甲方（即原告）…」等
    語，倘依目前現況認被告無法點交系爭土地予原告管業，則
    依系爭買賣契約第16條之約定，請求被告賠償以已收款項1
    倍計算之金額1200萬元暨法定遲延利息予原告。
  (二)為此聲明
    1.先位聲明：被告應將系爭739、739-2、740、742、742-1
      地號土地等5筆土地，點交原告管業。
    2.備位聲明：被告應給付原告1200萬元，及自98年9月18日
      起，至清償日止，按週年利率5%計算之利息。
    3.願供擔保，請准宣告假執行。
二、被告則抗辯以：
  (一)原告與其配偶張仁傑、戊○○等人擅自於96年1月間就被告
    合法占有使用之系爭739、739-2、740、742、742-1地號土
    地與訴外人甲○○仲介買賣事宜，被告經原告等人告知仲介
    土地買賣事宜成功後於96年2月1日前往丁○○土地代書事務
    所時始發現，系爭739、739-2、740、742、742-1地號土地
    均屬原住民保留地，然買主甲○○並不具原住民身分，依法
    不得取得原住民保留地之所有權與其他使用收益權利，甲○○因而借用原告之名義與被告訂立系爭買賣契約，簽約當日
    並由甲○○交付一紙面額150萬元之支票作為定金。按「山
    坡地範圍內山地保留地，輔導山胞開發並取得耕作權、地上
    權或承租權。其耕作權、地上權繼續經營滿五年者，無償取
    得土地所有權，除政府指定之特定用途外，如有移轉，以山
    胞為限；其開發管理辦法由行政院定之」，山坡地保育利用
    條例第37條定有明文，依上揭規定可知原住民保留地編定之
    目的，旨在透過行政手段保障依法受配原住民之生活，扶助
    原住民藉由原住民保留地之開發使用，得以自立更生，維持
    生活所需，避免他人脫法取巧，使原住民流離失所；而行政
    院依山坡地保育利用條例授權訂立之原住民保留地開發管理
    辦法第3條亦明白揭示：「本辦法所稱原住民保留地，旨為
    保障原住民生計，推行原住民行政所保留之原有山地保留地
    及經依規定劃編，增編供原住民使用之保留地」，該管理辦
    法第15條、第18條復分別規定：「原住民取得原住民保留地
    之耕作權、地上權、承租權或無償使用權，除繼承或贈與於
    得為繼承之原住民、原受配戶內之原住民或三親等內之原住
    民外，不得轉讓或出租」、「原住民取得原住民保留地所有
    權後，除政府指定之特定用途外，其移轉之承受人以原住民
    為限」，觀諸上述規定可知，原住民保留地開發管理辦法基
    於保障依法受配原住民生活之目的，不僅限制原住民保留地
    所有權之移轉，其承受人以具有原住民身份者為限，即是為
    原住民保留地之管理及使用權利之移轉，其受讓人亦以具有
    原住民身份者為限，是原住民保留地開發管理辦法第15條、
    第18條之規定，乃為達山坡地保育利用條例第37條立法目的
    之效力規定，如有違反，依民法第71條規定應屬無效。經查
    ，系爭739、739-2、740、742、742-1地號土地均屬原住民
    保留地，上揭5筆土地之實際承買人為甲○○，而非原告，
    甲○○係因其不具有原住民身分，為規避違反原住民保留地
    開發管理辦法第15條、第18條及山坡地保育利用條例第37條
    等強行規定，而借用具有原住民身分之原告為人頭，作為系
    爭土地買賣契約之當事人，並辦理所有權移轉登記，以迂迴
    之方法逃避上開法律限制，俾達其享有土地所有權之實，實
    屬脫法行為，依民法第71條之規定，系爭買賣契約與所有權
    移轉契約均屬無效，原告自不得援引系爭買賣契約之約定，
    請求被告將系爭739、739-2、740、742、742-1地號土地等5
    筆土地點交原告管業，或請求原告賠償1200萬元暨法定遲延
    利息。退步言之，縱認系爭買賣契約有效，惟按系爭不動產
    買賣契約書第3條第2款「本日訂約甲方再付給乙方新台幣參
    佰萬元正。同時乙方將土地點交甲方管業」、同條第1款「
    訂約前已付預訂金新台幣壹佰伍拾萬元正」之約定，本件原
    告迄今交付予被告之買賣價金僅300萬元，被告於原告給付
    未達價金450萬元前，仍得行使同時履行抗辯權而拒絕自己
    之給付。
  (二)為此聲明：
    1.原告之訴及假執行之聲請均駁回。
    2.如受不利判決，願供擔保請准宣告免為假執行。
三、兩造於96年2月1日在臺北縣新店市○○路○段44號2樓丁○○
    代書事務所簽立系爭買賣契約，由原告以總價1500萬元向被
    告購買系爭739、739-2、740、742、742-1地號5筆土地，約
    定系爭739、739-2、740地號3筆土地（包括一切地上物在內
    ）依現狀出售予原告，但系爭739、739-2地號土地被告僅為
    地上權人，被告須依法取得所有權，並於取得該2筆土地所
    有權時，連系爭同740地號土地，將該3筆土地所有權移轉登
    記予被告，至系爭742、742-1地號2筆土地，被告需協助原
    告取得地上權，再由原告依法申請為所有權人，系爭739、
    739-2、740、742、742-1地號土地均屬原住民保留地，系爭
    739、739-2、740地號土地所有權已於96年8月23日以買賣為
    原因移轉登記予原告，被告與甲○○先就系爭739、739-2、
    740、742、742-1地號土地簽訂一紙如本院98年度審訴字第
    368 0號卷第45頁所示詳載付款方式之書面契約，再與原告
    簽訂系爭買賣契約，又被告分別於96年2月1日、96年8月23
    日、96年10月5日收受150萬元定金支票、80萬元現金、50萬
    元現金，並由張仁傑代為收受20萬元現金，已收受原告所交
    付賣賣價金300萬元等情，有土地登記第二類謄本（見98 年
    度審訴字第3680號卷第8至12頁）、系爭買賣契約（見98 年
    度審訴字第3680號卷第41至44頁）、被告與甲○○所簽訂付
    款方法書面文件（見98年度審訴字第3680號卷第45頁）及收
    付款紀錄（見98年度審訴字第3680號卷第47、48頁）等資料
    附卷足憑，並為兩造所不爭執，堪信為真實。
四、本件原告主張依系爭買賣契約之約定，價金1500萬元之付款
    方式為：(1)訂約前已交付定金150萬元、(2)簽訂買賣契約時
    交付300萬元，同時被告應將上揭土地點交原告管業、(3)於
    系爭739、739-2、740地號3筆土地過戶完成登記為原告名義
    及原告取得系爭742、742-1地號土地地上權之同時付清尾款
    1050萬元，原告業已交付被告本件買賣價金共600萬元，自
    得依系爭買賣契約第3條之約定，請求被告將系爭739、739-
    2、740、742、742-1地號土地交付原告管業，倘依目前現況
    認被告無法點交系爭土地予原告管業，則依系爭買賣契約第
    16條之約定，請求被告賠償已收款項之1倍即1200萬元暨法
    定遲延利息等語，為被告所否認，並以上詞抗辯，是本件之
    爭點首為：系爭買賣契約及所有權移轉契約是否有效？茲分
    述如下：
  (一)按「當事人為迴避強行法規之適用，以迂迴方法達成該強行
    法規所禁止之相同效果之行為，乃學說上所稱之脫法行為，
    倘其所迴避之強行法規，係禁止當事人企圖實現一定事實上
    之效果者，而其行為實質達成該效果，違反法律規定之意旨
    ，即非法之所許，自屬無效」、「行政院頒布之原住民保留
    地開發管理辦法，係依山坡地保育利用條例第三十七條及八
    十九年一月二十六日修正公布前之農業發展條例第十七條第
    二項規定，授權制定之中央法規，該辦法第十五條第一項規
    定：『原住民取得原住民保留地之耕作權、地上權、承租權
    或無償使用權，除繼承或贈與於得為繼承之原住民、原受配
    戶內之原住民或三親等內之原住民外，不得轉讓或出租』，
    旨在保障依法受配原住民之生活，避免他人脫法取巧，使原
    住民流離失所，係屬效力規定，如有違反，依民法第七十一
    條規定，應屬無效」，有最高法院87年度台上字第2834號、
    89年度台上字第1714號判決可資參照。
  (二)經查，系爭739、739-2、740、742、742-1地號土地均屬原
    住民保留地，而上揭5筆土地之實際買受人實係甲○○，係
    因考量甲○○不具有原住民身分，無法取得上揭原住民保留
    地之所有權，故借用原告之名義簽立系爭買賣契約，全部買
    賣價金亦由甲○○支付，為保障甲○○之權益，故由原告與
    被告書立系爭買賣契約、原告與甲○○另外書立一份土地買
    賣契約，兩份賣賣契約是同時簽立等情，業據證人即上揭土
    地實際承買人甲○○、處理土地買賣相關事實之代書丁○○
    於本院99年4月8日言詞辯論程序中證述屬實（見本院卷第26
    至28頁），堪認被告抗辯系爭739、739-2、740、742、742-
    1地號土地之實際買受人實係甲○○，因甲○○不具有原住
    民身分，無法取得上揭原住民保留地之所有權，故借用原告
    之名義與被告簽立系爭買賣契約等情，應屬可採。
  (三)按「山坡地範圍內山地保留地，輔導山胞開發並取得耕作權
    、地上權或承租權。其耕作權、地上權繼續經營滿五年者，
    無償取得土地所有權，除政府指定之特定用途外，如有移轉
    ，以山胞為限；其開發管理辦法由行政院定之」山坡地保育
    利用條例第37條定有明文，依上揭規定可知原住民保留地編
    定之目的，旨在透過行政手段保障依法受配原住民之生活，
    扶助原住民藉由原住民保留地之開發使用，得以自立更生，
    維持生活所需，避免他人脫法取巧，使原住民流離失所；而
    行政院本此上揭規定授權訂立原住民保留地開發管理辦法，
    並於原住民保留地開發管理辦法第3條明白揭示：「本辦法
    所稱原住民保留地，旨為保障原住民生計，推行原住民行政
    所保留之原有山地保留地及經依規定劃編，增編供原住民使
    用之保留地」，而原住民保留地開發管理辦法第15條、第18
    條復規定：「原住民取得原住民保留地之耕作權、地上權、
    承租權或無償使用權，除繼承或贈與於得為繼承之原住民、
    原受配戶內之原住民或三親等內之原住民外，不得轉讓或出
    租」、「原住民取得原住民保留地所有權後，除政府指定之
    特定用途外，其移轉之承受人以原住民為限」，觀諸上述規
    定可悉，原住民保留地開發管理辦法基於保障依法受配原住
    民生活之目的，不僅限制原住民保留地所有權之移轉，其承
    受人以具有原住民身份者為限，亦即原住民保留地之管理及
    使用權利之移轉，其受讓人應以具有原住民身份者為限；是
    以原住民保留地開發管理辦法第15條、第18條之規定，乃為
    達山坡地保育利用條例第37條立法目的之強行規定，如有違
    反，依民法第71條規定應屬無效。而系爭739、739-2、740
    、742、742- 1地號土地之實際買受人實係甲○○，因甲○○不具有原住民身分，無法取得上揭原住民保留地之所有權
    ，故借用原告之名義與被告簽立系爭買賣契約等情，已如前
    述，堪認系爭買賣契約係以迂迴之方法逃避上開法律限制，
    俾達使不具有原住民身分之甲○○享有土地所有權之實，實
    為脫法行為。鑒於原住民保留地開發管理辦法第15條、第18
    條之規定，乃為扶助原住民藉由原住民保留地之開發使用，
    得以自立更生，維持生活所需，避免他人脫法取巧，使原住
    民流離失所之效力規定，應認系爭買賣契約將使不具原住民
    身份之甲○○對系爭原住民保留地得享有具所有權內涵之管
    理、使用、收益等權能，明顯違反原住民保留地開發管理辦
    法第15條、第18條法律規定之意旨，自非法之所許，而屬無
    效。系爭買賣契約既屬無效，則原告爰依系爭買賣契約第3
    條之約定，請求被告將系爭739、739-2、740、742、742-1
    地號土地交付原告管業，另依系爭買賣契約第16條之約定，
    請求被告賠償已收款項之1倍即1200萬元暨法定遲延利息，
    均屬無據，要難准許。
  (四)綜上所述，原告爰依系爭買賣契約，先位請求被告應將系爭
    739、739-2、740、742、742-1地號土地等5筆土地點交原告
    管業，備位請求被告應給付原告1200萬元，及自98年9月18
    日起，至清償日止，按週年利率5%計算之利息，均無理由，
    應予駁回。而本件原告既受敗訴判決，其假執行之聲請即失
    所附麗，不應准許。
貳、反訴部份
一、反訴原告主張：
  (一)甲○○始為系爭739、739-2、740、742、742-1地號土地之
    真正承買受人，因其不具有原住民身分，為迴避山坡地保育
    利用條例第37條、原住民保留地開發管理辦法第15條及第18
    條等強行規定，故借用具有原住民身分之反訴被告為人頭，
    作為系爭土地買賣契約之當事人，並辦理所有權移轉登記，
    以迂迴之方法逃避上開法律限制，俾達其享有土地所有權之
    實，實為脫法行為。鑒於原住民保留地開發管理辦法第15條
    、第18條之規定，乃為扶助原住民藉由原住民保留地之開發
    使用，得以自立更生，維持生活所需，避免他人脫法取巧，
    使原住民流離失所之效力規定，應認系爭由甲○○借用反訴
    被告為人頭，與反訴原告成立之系爭買賣契約及所有權移轉
    契約，均因違反上揭法律規範意旨，而屬無效。是故，反訴
    原告訴請確認反訴原告與反訴被告間就臺北縣烏來鄉○○段
    739、739-2、740、742、742-1地號土地所為之買賣契約關
    係，暨就臺北縣烏來鄉○○段739、739-2、740地號土地所
    為之所有權移轉契約關係均不存在，自有理由。又臺北縣烏
    來鄉○○段739、739-2、740地號土地所為之買賣契約關係
    暨所有權移轉契約關係既均不存在，反訴原告得依民法第17
    9條、第767條規定，請求反訴被告應將上開不動產以買賣為
    原因所為之所有權移轉登記予以塗銷，回復為反訴原告所有
    。
  (二)為此聲明：
    1.確認反訴原告與反訴被告就臺北縣烏來鄉○○段739 、
      739-2、740、742、742-1地號土地所為之買賣契約關係，
      暨就臺北縣烏來鄉○○段739、739-2、740地號土地所為
      之所有權移轉契約關係均不存在。
    2.反訴被告應將臺北縣烏來鄉○○段739、739-2、740地號
      土地，於96年8月23日經臺北縣新店地政事務所以買賣為
      登記原因所為之所有權移轉登記予以塗銷。
二、反訴被告答辯略以：
  (一)依臺北縣烏來鄉土地使用之慣例，因買受人若非原著民則無
    法為所有權之移轉登記，故皆由土地所有權人設定抵押權予
    使用者，本件因上揭土地之聯外道路中有大洞陷落，不易通
    行，系爭土地之使用價值即大幅減低，故需由烏來鄉公所以
    公有之建設經費，予以舖平，反訴原告為烏來鄉鄉長，欲以
    其經管之建設經費完成此公共設施之維護，俾以提高上揭土
    地之使用價值，為免落人口實，遂經反訴原告之提議，以反
    訴被告為買受人，由反訴被告將系爭土地整理後出租予甲○○使用，是認系爭買賣契約應屬合法有效，反訴原告所為主
    張均無理由。退萬步言之，反訴原告為烏來鄉鄉長，明知原
    住民保留地開發管理辦法相關規定，竟詐欺原告簽訂系爭買
    賣契約，反訴被告以本書狀之送達為撤銷系爭買賣契約之表
    示，系爭買賣契約既經撤銷，則反訴原告受領反訴被告給付
    600萬元之價金之原因事實已不存在，反訴被告主張同時履
    行抗辯，請求反訴原告應將其所受領之600萬元返還予反訴
    被告。
  (二)為此聲明：反訴原告之訴駁回。
三、經查，系爭739、739-2、740、742、742- 1地號土地之實際
    買受人實係甲○○，因甲○○不具有原住民身分，無法取得
    上揭原住民保留地之所有權，故借用原告之名義與被告簽立
    系爭買賣契約，顯係以迂迴之方法逃避上開法律限制，俾達
    使不具有原住民身分之甲○○享有土地所有權之實，實為脫
    法行為，已如前述，應認反訴原告與反訴被告就臺北縣烏來
    鄉○○段739、739-2、740、742、742-1地號土地所為之買
    賣契約關係，暨就臺北縣烏來鄉○○段739、739 -2、740地
    號土地所為之所有權移轉契約關係均屬無效，則反訴原告訴
    請確認反訴原告與反訴被告就臺北縣烏來鄉○○段739、739
    -2、740、742、742-1地號土地所為之買賣契約關係，暨就
    臺北縣烏來鄉○○段739、739 -2、740地號土地所為之所有
    權移轉契約關係均不存在，為有理由，應予准許。而系爭買
    賣契約既屬無效，則反訴被告以買賣為原因登記為系爭739
    、739-2、740地號土地所有權人之法律上原因已不存在，反
    訴原告爰依不當得利法律關係，自得訴請反訴被告將臺北縣
    烏來鄉○○段739、739-2、740地號土地，於96年8月23日經
    臺北縣新店地政事務所以買賣為登記原因所為之所有權移轉
    登記予以塗銷；惟按「因契約互負債務者，於他方當事人未
    為對待給付前，得拒絕自己之給付，民法第二百六十四條第
    一項前段定有明文。又按雙務契約當事人之一方負擔的給付
    與他方負擔的對待給付有牽連關係，此項牽連關係於雙務契
    約罹於無效以後仍然存在。是以，於買賣契約罹於無效後，
    買方固得以不當得利法律關係請求賣方返還收受之價金，賣
    方亦得依不當得利法律關係請求返還交付之房屋，雙方似得
    依此為同時履行抗辯權之主張」，有最高法院89年度台上字
    第594號判決可資參照，反訴被告因系爭買賣契約業已支付
    300萬元價金予反訴原告，此為兩造所不爭執，今系爭買賣
    契約既屬無效，反訴被告自得請求反訴被告返還上揭300 萬
    元價金，是反訴被告就該部分價金之返還所為塗銷所有權移
    轉登記之同時履行抗辯，為有理由；另反訴原告抗辯其另於
    96年2月6日交付300萬元價金予戊○○部分，因其所提出收
    付款紀錄（見98年度審訴字第3680號卷第46頁）業遭反訴原
    告否認其真正，且按「當事人主張有利於己之事實者，就其
    事實有舉證之責任」，民事訴訟法第277條前段定有明文，
    單憑上揭收付款紀錄之記載實無從認定反訴被告確有將300
    萬元價金交付戊○○收受，至證人甲○○雖於本院言詞辯論
    程序中證述伊係聽從反訴原告之指示開立2紙面額各150萬元
    銀行本票交付戊○○代為收受等語（見本院卷第27頁反面）
    ，惟衡以甲○○係上揭土地之實際承買人，系爭土地之買賣
    價金均由其1人籌措支付等情，業據證人甲○○證述明確（
    見本院卷第27頁），已足徵系爭買賣契約相關價金支付情形
    與證人甲○○個人自身權益有直接利害關係，實難期其所為
    證言之真實客觀，自難僅憑甲○○之證詞，而為有利反訴被
    告之認定，反訴被告復無法提出其他證據證明除前述300萬
    元價金之外，尚有交付其他價金予反訴原告，則其所為上揭
    返還價金之同時履行抗辯，應以300萬元為限，逾此部分之
    抗辯，則無理由，不能採信。
四、綜上所述，系爭買賣契約暨所有權移轉契約均屬無效，從而
    ，反訴原告訴請確認其與反訴被告就臺北縣烏來鄉○○段73
    9、739-2、740、742、742-1地號土地所為之買賣契約關係
    ，暨就臺北縣烏來鄉○○段739、739-2、740地號土地所為
    之所有權移轉契約關係均不存在，並請求反訴被告應將臺北
    縣烏來鄉○○段739、739-2、740地號土地，於96年8月23日
    經臺北縣新店地政事務所以買賣為登記原因所為之所有權移
    轉登記予以塗銷部分，及反訴被告所為反訴原告應返還300
    萬元買賣價金之同時履行抗辯，均有理由，應予准許。
、至兩造其餘之攻擊防禦方法及證據資料，經本院斟酌後，認
    為均不足以影響本判決之結果，自無一一詳予論述之必要，
    附此敘明。
肆、據上論結，本件原告之訴為無理由，被告反訴為有理由，爰
    依民事訴訟法第78條，判決如主文。
中    華    民    國    99    年    4     月    30    日
                  民事第二庭    法  官  李家慧
以上正本係照原本作成。
如對本判決上訴，須於判決送達後20日內向本院提出上訴狀。
中    華    民    國    99    年    4     月    30    日
                                書記官  康翠真

司法院資訊處製作；財團法人民間司法改革基金會備份。
